臺灣臺北地方法院民事判決　　　　　　　95年度家訴字第10號
原　　　告　乙○○
訴訟代理人　簡維能律師
　　　　　　陳美華律師
　　　　　　楊政雄律師
被　　　告　甲○○
訴訟代理人　謝天仁律師
　　　　　　吳佩玲律師
上列當事人間請求損害賠償事件，本院於民國96年4 月17日言詞
辯論終結，判決如下：
    主  文
被告應給付原告新台幣壹佰壹拾萬零捌佰貳拾元及自民國九十五
年一月十日起至清償日止按年息百分之五計算之利息。
訴訟費用由被告負擔。
本判決第一項於原告以新臺幣肆拾萬元為被告供擔保後，得假執
行。但被告如於假執行程序實施前，以新臺幣壹佰壹拾萬零捌佰
貳拾元為原告預供擔保，得免為假執行。
    事實及理由
壹、程序方面：原告於起訴時聲明求為判決被告應給付原告新台
    幣（以下同）200 萬元及自起訴狀繕本送達翌日起至清償日
    止按年息5%計算之利息，並聲明願供擔保請准宣告假執行。
    嗣減縮聲明求為判決被告應給付原告1,100,820 元，利息部
    分及假執行之聲請均不變，經核與民事訴訟法第255 條第1
    項第3 款之規定相符，其變更聲明應予准許，合先敘明。
貳、兩造之聲明陳述
一、原告主張：
  （一）被告明知與丙○○之婚姻關係仍然存續，卻又與原告結
        婚，其有重婚之故意甚明。被告未辦理離婚登記又與原
        告舉行結婚之公開儀式，其對無效之後婚而言，有重大
        明顯過失，依民法第999 條第1 項前段及第184 條第1
        項前段，被告自應賠償原告因無效婚姻所受財產上之損
        害等語。
  （二）以下為原告為籌辦與被告結婚，共計支出：1,100,820
        元，其項目及金額分別為：
        1 、聘金：88,000元
        2 、訂婚喜餅：61,380元店家原定總價93,000元，折扣
            後實收61,380元）
        3 、訂婚酒席（共3 桌）：70,290元
        4 、結婚婚紗：137,900 元
        5 、結婚喜帖（共350 份）：10,500元
        6 、結婚會場佈置：15,000元
        7 、結婚酒席：717,750 元（男方桌占37桌中之29桌，
            即915,750 ×29/37 ＝717,750）
　（三）提出兩造之結婚喜帖、結婚證書、戶籍謄本及訂婚喜餅
        、訂婚酒席、結婚婚紗、喜帖、會場佈置、結婚喜宴契
        約等收據各一紙，與結婚禮簿節本、外國客戶名片影本
        等件為證。
  （四）並聲明：如主文第一項所示，及聲請以供擔保為條件之
        假執行宣告。
二、被告抗辯：
  （一）被告與訴外人丙○○確實於93年32月24日書立兩造離婚
        書，因不諳法律規定，僅由一位證人見證，且未向戶政
        機關辦理離婚登記，被告並無重婚之故意或過失。
  （二）原告迄未提出確切支出證據，或所提出單據為原告母親
        支出，故不得請求被告賠償：
     1、聘金88,000元部分，被告已經返還。
     2、訂婚喜餅61,380元部分，定金10,000元是原告母親以信
        用卡刷卡支付，並非原告支出。
     3、訂婚酒席（共3 桌）70,290元部分，雖有原證6 號發票
        及原證16號之簽帳資料，不能證明是原告所支出。
     4、結婚婚紗137,900 元部分，原證7 號婚紗明細表，不能
        證明是原告所支出。
     5、結婚喜帖（共350 份）10,500 元部分，不爭執。
     6、結婚會場佈置15,000元，工作紀錄無法證明該筆費用係
        原告所支出。
     7、結婚酒席717,750 元部分，定金10萬元是原告母親刷卡
        支出，非原告所受損害。
  （三）原告之親友參加喜宴曾致贈禮金，目的在於祝福兩造或
        係基於習俗上之回禮，而原告曾以所收禮金支付喜宴開
        銷費用，此由原告所提出之收據原證十一，當日喜宴剩
        餘款項係以「現金」支付足以證明。被告主張損益相抵
        ，否則原告一方面收受禮金，另一方面又可向被告請求
        賠償，豈非雙重得利。
參、本院判斷
一、被告曾於民國91年10月20日與訴外人丙○○在本院公證結婚
    ，未辦理結婚登記；該二人嗣於93年2 月24日書立兩願離婚
    書，因僅有一位見證人，且未辦理離婚戶籍登記，違反民法
    第1050條規定，不生離婚效力，迄於原告提起本件訴訟後之
    95年12月5 日始辦妥離婚登記，被告與丙○○間之婚姻關係
    至斯時始為解消。又兩造曾於94年1 月9 日中午12時在台北
    遠東大飯店舉行結婚公開儀式，並94年2 月21日至台北市大
    安戶政事務所辦理結婚登記；然兩造婚姻竟因被告係有配偶
    之人，與原告重婚，違反民法第985 條第1 項及第988 條第
    2 款規定，應屬無效，經法院判決確定在案。上開事實，業
    經兩造分別提出被告與丙○○之結婚公證書、離婚登記戶籍
    謄本、兩造結婚證書及被告戶籍謄本等件為證，且為兩造所
    不爭執，復經本院依職權調閱本院94年度家訴字第151 號卷
    宗查明屬實。
二、按「當事人之一方，因結婚無效或被撤銷而受有損害者，得
    向他方請求賠償。但他方無過失者，不在此限。」，民法第
    999 條定有明文。查本件兩造結婚係在被告與訴外人之前婚
    姻存續期間所為，故兩造之結婚無效，被告雖辯稱不知協議
    離婚應有二人以上之證人及需辦離婚戶籍登記云云，縱無重
    婚故意，仍不能謂其無過失，原告因結婚無效而受有財產上
    損害，自得請求被告賠償。
三、原告主張其因籌辦兩造結婚所為支出，除聘金88000 元部分
    無有單據外，其餘均已提出結婚喜帖、結婚證書、戶籍謄本
    、訂婚喜餅、訂婚酒席、結婚婚紗、喜帖、戒指、會場佈置
    、結婚喜宴契約收據及結婚禮簿節本、外國客戶名片影本等
    件為證。茲就原告請求之各項金額，逐一審酌如后：
    1、原告主張已交付被告聘金88,000元，被告對於曾收受聘
       金88000 元乙節並不爭執，堪認原告所述為真實。惟被
       告辯稱已經如數返還乙節，為原告否認，則被告應就返
       還之事實負舉證責任，惟被告迄未舉證，所辯不足採信
       ，原告此部分之請求應予准許。
    2、原告主張已經支付訂婚喜餅61,380元部分，被告僅對其
       中定金10,000元爭執，辯係由原告母親李碧琴以信用卡
       刷卡支付，非原告之損失，惟原告主張該部分金額係原
       告之母親贈與原告者，並提出原告之母親李碧琴於96年2
       月14日出具之證明書（原證21）為證，被告對此證明書
       之真正，並不爭執，堪認原告主張為真實，該部分請求
       應予准許。
    3、原告主張支出訂婚酒席（共3 桌）70,290元部分，業據
       原告提出發票及簽帳資料（原證6 號及16號），被告對
       此金額並不爭執，僅辯以不能證明是原告所支出云云，
       所辯不足採信，堪信原告之主張為真實。
    4、原告主張支出結婚婚紗137,900 元部分，並提出原證7
       號婚紗明細表為證，被告則辯稱不能證明是原告所支出
       云云，亦不足採，堪認原告之主張為真實。
    5、原告主張支出結婚喜帖（共350 份）10,500元部分，被
       告則未予爭執，堪認為真實。
    6、原告主張支出結婚會場佈置15,000元，並提出工作紀錄
       說明書為證，被告仍辯以無法證明該筆費用係原告所支
       出云云，所辯不足採信，堪信原告之主張為真實。
    7、原告主張支出結婚酒席717,750 元部分，被告辯稱其中
       定金10萬元是原告母親刷卡支出，非原告所受損害云云
       ；惟原告主張該部分金額係其母贈與原告者，並提出證
       明書（原證21）為證，被告於此證明書之真正亦未爭執
       ，堪信原告之主張為真實。
四、至所謂「損益相抵」係指損害賠償之債權人因為發生損害之
    原因事實受有利益者，如就其所受損害之全部請求債務人賠
    償，則反受不當之利益，故於定損害賠償之範圍時，應由所
    受損害扣除所得利益者而言（民法第216 條之1） 。惟損益
    相抵所謂損害與利益，均以與責任原因之事實有相當因果關
    係者為限，且賠償權利人因人情世故上受領之利益，並非損
    益相抵之利益。本件被告主張原告因兩造結婚收受禮金而受
    有利益，惟查原告收受禮金乃贈與人基於人情世故所致贈，
    且原告於日後尚有還禮之虞，不能認為受贈禮金為損益相抵
    之利益，被告主張損益相抵尚非有據，應不予准許。
五、綜上可知，原告因被告之過失，致兩造間之婚姻無效，而受
    有財產上之損害合計為1,100,820 元，從而原告請求加計自
    本件起訴狀繕本送達之翌日即95年1 月10日起算至清償日止
    按年息百分之五計算之利息為有理由，應予准許。
六、原告陳明願供擔保以代釋明聲請宣告假執行，核無不合，爰
    酌定相當擔保金額，准予宣告假執行。
七、至兩造其餘之攻擊或防禦方法，及未經援用之證據，經本院
    斟酌後，認為均不足以影響本判決之結果，自無逐一詳予論
    駁之必要，併此敘明。
八、訴訟費用負擔之依據：民事訴訟法第78條。
中　　華　　民　　國　　96　　年　　4　 　月　　30　　日
                        家事法庭法  官  徐麗瑩
以上正本係照原本作成。
如對本判決上訴，須於判決送達後20日之不變期間內，向本院提
出上訴狀。
中　　華　　民　　國　　96　　年　　4　 　月　　30　　日
                                書記官　林寶春
